【裁判字號】    94,簡上,310
【裁判日期】    950510
【裁判案由】    確認本票債權不存在
【裁判全文】
臺灣臺北地方法院民事判決             94年度簡上字第310號
上  訴  人  丙○○
            乙○○
共      同
訴訟代理人  林宜君律師
複代理人    丁○○
被上訴人    甲○○
上列當事人間請求確認本票債權不存在事件，上訴人對於中華民
國94年4月13日本院臺北簡易庭93年度北簡字第15045號第一審判
決提起上訴，本院於95年4月19日言詞辯論終結，判決如下：
    主  文
上訴駁回。
第二審訴訟費用由上訴人負擔。
    事實及理由
一、上訴人起訴主張：
（一）被上訴人於民國88年10月28日介紹屬訴外人達明集團控股
      私人有限公司（下稱達明公司）之王再保與上訴人認識，
      並佯稱達明公司有意在台灣投資休閒事業，希望上訴人能
      提供土地用以興建渡假村，且為促進投資事宜及提高票信
      為由，要求上訴人佯向被上訴人借款，並開立支票及本票
      作為保證，再由被上訴人自行匯款兌現，實際上兩造並無
      借貸關係存在，上訴人亦未取得任何款項。迨91年8月8日
      ，上訴人佯向被上訴人借款新台幣（下同）90,000元時，
      被上訴人要求上訴人丙○○簽發票號0000000、0000000號
      ，發票日91年10月9日、同年月11日，面額均為90,000元
      之支票各乙紙（下稱0000000、0000000 號支票），及由
      上訴人共同簽發面額為180,000元、到期日為91年10月11
      日之本票乙紙（下稱91年10月11日本票）作為清償保證，
      其中0000000號之支票業已屆期兌現。嗣被上訴人於91年
      10月11日復以0000000號支票尚未兌現、為吸引投資人士
      為由，再行要求上訴人丙○○簽發票號00000000、000000
      00號，發票日92年1月16日、同年月17日，面額均為90,00
      0元之支票2紙（下稱系爭2紙支票），並由上訴人共同簽
      發發票日91年10月11日、到期日92年1月17日、面額180,0
      00元之本票乙紙（下稱系爭本票）作為擔保。惟上訴人實
      際並未向被上訴人借款，兩造間實無任何債權債務關係，
      被上訴人主張上訴人向伊借貸180,000元一節，應由被上
      訴人負舉證責任。況上訴人係受被上訴人之詐騙方簽發系
      爭本票，依民法第92條第1項規定，上訴人自得撤銷被詐
      欺而為簽發系爭本票之意思表示，是系爭本票之債權業已
      不存在。又被上訴人要求上訴人佯裝向被上訴人借貸90,0
      00元，卻利誘上訴人簽發面額共計360,000元之系爭2紙支
      票及本票用以清償，被上訴人所為實與民法第206條規定
      巧取利益之情形相符，應為法所禁止，且有違公序良俗，
      依民法第71條、第72條之規定，上訴人所為之發票行為自
      始無效。
（二）退步言之，縱上訴人並非受被上訴人之詐騙簽發系爭本票
      ，然兩造間本無債權債務關係，卻為製造票據往來假象互
      為簽發與收受系爭本票，顯係通謀而為虛偽意思表示，依
      民法第87條第1項前段之規定，該發票行為應屬無效，且
      應依民法第179條、第213條第1項之規定，回復系爭本票
      債權不存在之原狀。再者，被上訴人明知兩造間並無債權
      債務關係卻收受系爭本票，足見被上訴人取得系爭本票並
      非善意，依票據法第14條第1項之規定，被上訴人自不得
      享有票據上之權利。
（三）被上訴人所主張之借款180,000元業因0000000、0000000
      號支票之提示兌現而清償完畢，是系爭本票之債權亦因清
      償而消滅。況被上訴人既持91年10月11日之本票聲請裁定
      准予強制執行（本院92年度票字第903號裁定），現又將
      同一法律關係之系爭本票聲請裁定准予強制執行，顯係就
      同一債務重複請求，實非可採。
（四）0000000、0000000號支票2紙既已提示兌現，則上訴人丙
      ○○於91年10月11日所簽發之系爭2紙支票，及由上訴人
      共同簽發之系爭本票，應係前開借款之利息，惟上訴人僅
      借貸2個月，依民法第205條之規定，2個月最高限額利息
      應為6,000元，是被上訴人僅得於6,000元範圍內請求，逾
      最高限額利息部分即174,000元，被上訴人無請求權。
（五）綜上所述，被上訴人就系爭本票之債權確已不存在，被上
      訴人持有系爭本票亦無法律上之原因，依民法第179條之
      規定，被上訴人應將系爭本票返還上訴人。為此，爰依法
      請求確認被上訴人就系爭本票之債權不存在，且被上訴人
      應將系爭本票返還上訴人。
二、被上訴人則抗辯如下：
（一）上訴人陳稱其在桃園縣復興鄉○○段擁有大片土地可供開
      發，誘使被上訴人貸款供其開發興建渡假小木屋，並以渡
      假小木屋之使用權支付貸款利息。又上訴人係因資金週轉
      之故而向被上訴人借款，被上訴人並無施用詐術，是上訴
      人主張其係受被上訴人之詐騙而簽發系爭本票，洵不足採
      。況上訴人係以王再保之傳真文件作為其受到詐騙而投資
      渡假村之證據，惟上開文件係於89年5月17日傳真，而本
      件借貸之日期則為91年8月8日，上訴人遲至本件訴訟方主
      張撤銷簽發系爭本票之意思表示，無論自上訴人收到傳真
      之日期或借貸之日期起算，均已超過1年之除斥期間。
（二）上訴人於91年8月8日以0000000、0000000號支票向被上訴
      人調借現金，被上訴人於當日即由周清華帳戶匯款120,00
      0元至上訴人丙○○之支票存款帳戶，另交付60,000元現
      金。嗣0000000、0000000號支票屆期後，上訴人無力清償
      ，乃央求被上訴人另借其款項以使支票兌現，被上訴人因
      而於91年10月9日自中國農民銀行自動櫃員機、同年月11
      日自上海商業銀行自動櫃員機分別匯款90,000元入上訴人
      丙○○支票存款帳戶，上訴人乙○○再於91年10月11日交
      付上訴人丙○○所簽發之系爭2紙支票暨系爭本票予被上
      訴人，但系爭2紙支票及系爭本票屆期提示並未兌現，是
      上訴人所負之借款債務自仍存在。至91年10月11日本票係
      另一筆債務，核與系爭180,000元借款無涉，上訴人自不
      得以此主張系爭本票債權不存在。
三、本件原審對於上訴人之請求，判決上訴人全部敗訴，上訴人
    全部聲明不服，求為（一）廢棄原判決。（二）確認被上訴
    人就系爭本票之債權不存在，被上訴人應將系爭本票返還上
    訴人；被上訴人則求為駁回上訴。
四、經查，被上訴人於91年8月8日透過周清華帳戶匯款120,000
    元至上訴人丙○○支票存款帳戶，上訴人乙○○則交付上訴
    人丙○○所簽發之0000000、0000000號支票予被上訴人。嗣
    91年10月9日、同年月11日，被上訴人分別自中國農民銀行
    、上海商業銀行自動櫃員機匯款各90,000元至上訴人丙○○
    支票存款帳戶，上訴人乙○○再於91年10月11日交付上訴人
    丙○○所簽發之系爭2紙支票暨系爭本票予被上訴人。又000
    0000、0000000號支票已提示兌現，而系爭2紙支票及系爭本
    票屆期經提示後均未獲兌現等情，有付款廠商簽收簿、自動
    櫃員機交易明細表、支票為證（參原審卷外證物告證4、原
    審卷第88至91頁），且為兩造所不爭執，自堪信為真實。至
    上訴人以前開事由主張系爭本票債權不存在一節，則為被上
    訴人所否認，並以前詞為辯。是以，本件之爭點應為：（一
    ）被上訴人有無施用詐術使上訴人陷於錯誤而簽發支票及系
    爭本票？上訴人撤銷簽發系爭本票之意思表示，有無依據？
    （二）上訴人有無於91年8月8日向被上訴人借款180,000元
    ？上訴人簽發系爭本票之原因為何？系爭本票有無民法第20
    6條、第71條、第72條、第87條第1項前段規定之無效情形？
    被上訴人收受系爭本票有無票據法第14條第1項規定之惡意
    或重大過失情形？（三）系爭本票之債權是否已經清償完畢
    ？有無違反民法第205條規定之情形？系爭本票與91年10月
    11日本票是否基於同一債務而簽發？茲分述如下：
（一）按被詐欺而為意思表示者，依民法第92條第1項之規定，
      表意人固得撤銷其意思表示，惟主張被詐欺而為表示之當
      事人，應就此項事實負舉證之責任，最高法院44年台上字
      第75號判例可資參照。本件上訴人既依民法第92條第1項
      之規定，撤銷其所為簽發系爭本票之意思表示，即應就被
      上訴人如何故意示以不實之事，令其因錯誤而為意思表示
      之事實，負舉證之責任。經查，上訴人雖提出達明公司傳
      真函、付款廠商簽收簿及支票存款戶往來明細對帳單為證
      （參原審卷外證物告證4、本院卷一第96至121頁），然查
      ，前揭達明公司傳真予上訴人乙○○之函文係記載：「由
      于我這里事務相當忙碌，接下來我又要到日本、丹麥。所
      以，有關拉拉山發展計畫事項，接下來工作就交由白小姐
      繼續和你聯繫」等語，或能證明達明公司就拉拉山發展計
      畫事項，委請上訴人乙○○與被上訴人聯繫，尚難遽認被
      上訴人為提高票信，有要求上訴人佯向被上訴人借款，並
      由上訴人簽發支票及本票之事實。又查，兩造於90年6月2
      2日簽訂之約定書載明：「一、甲方乙○○預定向乙方借
      款新台幣壹佰萬元之內約定以坐落桃園縣復興鄉○○段四
      一七之一地號土地上建物即門牌桃園縣復興鄉上巴陵一四
      五之十交付乙方使用以使用該建物之代價作為利息之支付
      。二、乙方於每次交付借款時甲方應另簽收據或本票、支
      票等以為借貸之憑證。三、第一條所示建物於簽約時交付
      乙方管理使用，甲方應將該建物鑰匙交給乙方。不論借貸
      金額多寡，乙方均有全部建物使用權」等語（參原審卷第
      24頁），核與被上訴人所辯本件係由上訴人向伊借款，並
      以渡假小木屋之使用權支付貸款利息等語相符。再參諸上
      訴人提出之付款廠商簽收簿（參原審卷外證物告證4），
      其上記載上訴人交付被上訴人之支票明細，及上訴人領取
      款項之日期，上訴人並在簽收蓋章欄簽名確認。其中第2
      頁編號9之折付現金欄內記載「孫今日需2萬入」，並在第
      2頁編號10之簽收蓋章欄內記載「兩不相欠」。由此觀之
      ，兩造間確有金錢之往來，而非如上訴人主張僅是為提高
      票信，方由上訴人丙○○簽發支票或由上訴人共同簽發本
      票。況且，倘為使王再保相信被上訴人之資金週轉無虞、
      票信良好，上訴人何以簽發無從查悉票據信用之本票？有
      違常情。此外，上訴人復未舉他證以實其說，揆諸前揭說
      明，上訴人主張被上訴人施用詐術致其陷於錯誤而簽發支
      票或系爭本票等情，即難信屬實，從而上訴人依民法第92
      條第1項規定，撤銷其所為簽發系爭本票之意思表示，即
      無依據。
（二）次按債權人除前條限定之利息外，不得以折扣或其他方法
      ，巧取利益；法律行為，違反強制或禁止之規定或有背於
      公共秩序或善良風俗者，無效；表意人與相對人通謀而為
      虛偽意思表示者，其意思表示無效，民法第206條、第71
      條前段、第72條、第87條第1項前段分別定有明文。又所
      謂虛偽表示係指雙方當事人皆欠缺內心的效果意思，且表
      意人此項非真意的意思表示為對方所明知，並進一步相互
      故意為非真意的合意表示。查被上訴人於91年8月8日透過
      周清華帳戶匯款120,000元至上訴人丙○○支票存款帳戶
      ，為上訴人所不爭執，則上訴人於91年8月8日至少自被上
      訴人處收受120,000元，此與上訴人主張其佯向被上訴人
      借款90,000元之陳述不合。況且，前揭付款廠商簽收簿第
      12頁編號9、10業已清楚記載金額為90,000元、支票號碼
      分別為0000000、0000000號、票期分別為91年10月9日、9
      1年10月11日、折付現金為90,000元、領款日期為91年8月
      8日，上訴人乙○○並在簽收蓋章欄簽名確認，有該付款
      廠商簽收簿可稽。又0000000、0000000號支票係由被上訴
      人於91年10月9日、同年月11日分別自中國農民銀行、上
      海商業銀行自動櫃員機匯款各90,000元至上訴人丙○○支
      票存款帳戶，並使0000000、0000000號支票兌現，上訴人
      乙○○再於91年10月11日交付上訴人丙○○所簽發之系爭
      2紙支票暨上訴人共同簽發之系爭本票予被上訴人，亦如
      上述。由此足認被上訴人確有交付180,000元借款予上訴
      人之事實，否則上訴人乙○○豈肯於前揭付款廠商簽收簿
      簽名確認，並於0000000、0000000號支票屆期，被上訴人
      匯款180,000元至上訴人丙○○支票存款帳戶使之兌現後
      ，再交付系爭2紙支票及系爭本票予被上訴人，是被上訴
      人抗辯伊於91年8月8日借款180,000元予上訴人一節應堪
      採信。另上訴人係向被上訴人借款180,000元，而非90,00
      0元，且系爭2紙支票係作為清償180,000元借款之工具，
      至系爭本票則係前開借款之擔保，二者目的並不相同。從
      而，上訴人主張被上訴人要求伊佯裝向被上訴人借貸90,0
      00元，卻利誘上訴人簽發面額共計360, 000元之支票及系
      爭本票用以清償，係巧取利益之行為，依民法第206條、
      第71條前段、第72條之規定，上開簽發系爭本票行為自始
      無效云云，洵非可採。再者，上訴人簽發系爭本票既是擔
      保180, 000元借款之清償，則上訴人所為即與前揭所謂虛
      偽表示係指雙方當事人皆欠缺內心的效果意思不該當，且
      被上訴人收受系爭本票亦無任何惡意或重大過失。因此，
      上訴人主張兩造互為簽發與收受系爭本票，係通謀而為虛
      偽意思表示，依民法第87條第1項前段之規定，該發票行
      為應屬無效。且被上訴人並非善意取得系爭本票，依票據
      法第14條第1項之規定，被上訴人不得享有票據上之權利
      等語，亦非可取。
（三）再查，如上所述，0000000、0000000號支票票款係由被上
      訴人所提出，而上訴人為清償此部分借款而交付之系爭2
      紙支票屆期則未兌現，復為上訴人所不否認。是以，上訴
      人對被上訴人之180,000元借款債務即未消滅，上訴人簽
      發系爭本票之原因關係自仍存在。又系爭2紙支票及系爭
      本票並非基於180,000元借款之利息而簽發，是上訴人主
      張系爭2紙支票及系爭本票應係前開借款之利息，且被上
      訴人就超逾民法第205條規定之利息部分並無請求權等語
      ，要非足取。至上訴人另主張其於簽發0000000、0000000
      號支票時，同時簽發91年10月11本票予被上訴人，而上訴
      人既持91年10月11日本票向本院聲請裁定准予強制執行（
      案號：92年度票字第903號），現又就同一筆借款之系爭
      本票聲請本院裁定准予強制執行，顯係就同一法律關係重
      複請求云云，為被上訴人否認之，並辯稱91年10月11日本
      票係另一筆債務，核與系爭180,000元借款無涉等語。查
      本件縱如上訴人所言，91年10月11日本票係為擔保000000
      0、0000000號支票之清償，惟0000000、0000000號支票既
      是由被上訴人自行匯款提示兌現，且由上訴人丙○○另行
      簽發系爭2紙支票及由上訴人共同簽發系爭本票，顯然兩
      造有以系爭本票代替91年10月11日本票之意，亦即91年10
      月11日本票債權將因系爭本票之簽發而消滅，是無論被上
      訴人是否持91年10月11日本票聲請本院裁定准予強制執行
      ，被上訴人迄今既未清償系爭180,000元之借款，即難謂
      系爭本票之債權業已不存在。
五、綜上所述，系爭本票既是擔保180,000元借款之清償，且上
    訴人為清償此部分借款而交付之系爭2紙支票屆期則未兌現
    ，是上訴人對被上訴人之180,000元借款債務即未消滅，上
    訴人簽發系爭本票之原因關係自仍存在。從而，上訴人請求
    確認被上訴人就系爭本票之債權不存在，並依民法第179條
    規定請求被上訴人將系爭本票返還上訴人，即無理由，不應
    准許。原審為上訴人敗訴之判決，並無不合。上訴意旨指摘
    原判決不當，求予廢棄改判，為無理由，應予駁回。
六、兩造其餘攻擊或防禦方法及本判決未經援用之證據，經本院
    斟酌後，認為均不足以影響本判決之結果，自無逐一詳予論
    駁之必要，併此敘明。
七、據上論結，本件上訴為無理由，依民事訴訟法第436條之1第
    3項、第449條第1項、第78條，判決如主文。
中    華    民    國    95    年    5     月    10    日
                  民事第五庭審判長法  官  翁昭蓉
                                  法  官  林鳳珠
                                  法  官  林秀圓
以上正本係照原本作成
本判決不得上訴
中    華    民    國    95    年    5     月    10    日
                                  書記官  林蓮女


司法院資訊處製作；財團法人民間司法改革基金會備份。
